【裁判字號】    99,判,490
【裁判日期】    990520
【裁判案由】    虛報進口貨物
【裁判全文】
最  高  行  政  法  院  判  決
                                       99年度判字第490號
上  訴  人  鉞富企業有限公司
代  表  人  甲○○
被 上訴 人  財政部高雄關稅局
代  表  人  曾瑞育
上列當事人間虛報進口貨物事件，上訴人對於中華民國97年5月2
9日高雄高等行政法院97年度訴字第54號判決，提起上訴，本院
判決如下：
    主  文
上訴駁回。
上訴審訴訟費用由上訴人負擔。
    理  由
一、上訴人於民國95年2月3日委由鴻一報關股份有限公司(下稱
    鴻一公司)，向被上訴人所屬中興分局報運進口馬來西亞產
    製螺絲(HEX NUTS STEEL HEX NUTS)貨物乙批(報單第BE/95
    /U 273/3022號)，共21種規格，均報列稅則號別第7318.16.
    00號，輸入規定為「MWO」，初審核定以C3(貨物查驗)方式
    通關，查驗前接獲被上訴人所屬機動巡查隊通報應屬大陸物
    品。嗣經該隊派員查驗，並經被上訴人進口貨物原產地認定
    小組據以認定產地為中國大陸，遂將產地更正為中國大陸，
    上訴人不服，再報經財政部關稅總局進口貨物原產地認定委
    員會認定，仍維持本件貨物之原產地為中國大陸，乃認上訴
    人涉嫌虛報進口貨物產地，逃避管制情事，依據海關緝私條
    例第37條第3項轉據同條例第36條第1項、第3項，裁處上訴
    人貨價1倍之罰款新臺幣(下同)1,794,617元，貨物沒入；上
    訴人不服，申請復查，未獲變更；提起訴願，亦遭決定駁回
    ；遂提起行政訴訟。
二、上訴人起訴主張：(一)被上訴人要求上訴人盡協力義務提供
    與本件進口貨物相關之文件供查證，須該文件屬必要、適當
    並有相當之牽連關係，本件爭點既為來貨之產地認定，產品
    圖樣標誌、規格、重量或數量與進口貨物原產地之認定無關
    ，不得為唯一或主要之認定標準。(二)出口地報單僅為認定
    原產地參考資料之一種，非唯一之認定基準，故上訴人所提
    供欠缺報單號碼之出口報單無證據能力，被上訴人應經查證
    ，不得逕為引據適用作為認定原產地之參考資料。(三)馬來
    西亞出口商NAGA KENCANA SDN BHD(下稱NAGA公司)為貿易商
    ，主要業務為仲介與契合買賣雙方之交易，原本即無製造系
    爭貨物之能力，故委由馬來西亞製造商PENINSULAR FASTENE
    RS SDN.BHD.(下稱P.Ｆ公司)承作。縱令NAGA公司已被列入
    休眠狀態，倘因而造成P.Ｆ公司未能依約如期交貨，此乃買
    賣雙方貿易糾紛，屬私法上違約或債務不履行範疇，與貨物
    產地之認定毫無必然之因果關係。(四)被上訴人既已委請駐
    馬來西亞臺北經濟文化辦事處查證，則就該處已赴P.Ｆ公司
    勘驗，並取得相關文件函覆，證明系爭來貨為馬來西亞產製
    之事實即應採信，則被上訴人仍不採認查證結果，實無法令
    人心服。(五)發票編號之代碼純為便利分類管理而設，並不
    影響發票之實質內容，其權利與義務之表彰，端賴發票所詳
    載之出口商、進口商、貨物等內容而定。本件之發票既載明
    出口商為NAGA公司，進口商為上訴人，且發票內容詳載貨物
    之類別、規格、價款等，均與進口報單所列之系爭貨物相同
    。故發票雖有大陸公司之英文縮寫SYGL，尚難證明系爭貨物
    確係由大陸SYGL公司所交付。(六)買賣螺絲之利潤微薄，倘
    將中國大陸之產品，繞道經由馬來西亞再轉運至臺灣，徒然
    增加不必要之運費，耗費時日又增加額外支出，實不符經濟
    效益。(七)被上訴人引據財政部93年12月6日台財關第09300
    577360號令函，將不得進口之貨物，納入海關緝私條例第37
    條第3項管制之範圍，無異以解釋函令「創設」管制之規定
    ，與法律保留原則顯屬有違。(八)財政部關稅總局進口貨物
    原產地認定委員會未具體指陳確切證據，僅基於不具查證進
    口貨物原產地事項之理由，妄加推測系爭來貨為中國大陸產
    製，故其鑑定報告顯有重大瑕疵，難謂公正又客觀等語，求
    為判決撤銷原處分及訴願決定。
三、被上訴人則以：進口貨物是否有虛報情事，係以報單上原申
    報者與實際來貨是否相符為認定依據。本件來貨原申報產地
    為馬來西亞產製，經被上訴人「進口貨物原產地認定小組」
    第12次會議決議：「依職權認定產地CN」，而更正產地為中
    國大陸。因上訴人不服，經被上訴人函送財政部關稅總局進
    口貨物原產地認定委員會鑑定結果，以95年10月5日台總局
    認字第0951020277號函核復：「主旨：所報請會商鉞富企業
    有限公司(即上訴人)報運自馬來西亞進口 HEX NUTS STEEL
    HEX NUTS 1批(報單第BE/95/U273/3022號)之原產地乙案，
    業經本總局進口貨物原產地認定委員會95年10月3日第20次
    審議會決議維持貴局原認定產地為中國大陸……說明二、維
    持貴局認定之依據及理由：參據貴局查核結果及專家諮詢意
    見等綜合研判。」其鑑定結果自具有公信力及證據力。復依
    國際貿易實務，買賣雙方對成交貨物之名稱、數量等事項，
    於成交時即應有明確之約定，上訴人從事國際貿易，自國外
    進口物品，自應切實查明其產地，俾盡誠實之申報之義務，
    上訴人未查明實到貨物產地致生虛報情事，縱非故意，亦難
    謂無過失，依行政罰法第7條第1項：「違反行政法上義務之
    行為非出於故意或過失者，不與處罰。」之規定意旨，即應
    受罰等語，資為抗辯，求為判決駁回上訴人之訴。
四、原審斟酌全辯論意旨及調查證據之結果，以：(一)按進口貨
    物是否有虛報情事，係以申報進口報單與實際來貨是否相符
    為認定依據。而按「進口貨物原產地由進口地關稅局認定，
    認定有疑義時，由進口地關稅局報請財政部關稅總局會同有
    關機關及學者專家會商。」為行為時進口貨物原產地認定標
    準第4條所明定。上訴人於95年2月3日委由鴻一公司，向被
    上訴人所屬中興分局報運進口馬來西亞產製HEX NUTS STEEL
    HEX NUTS貨物乙批(報單第BE/95/U273/3022號)，初審核定
    以C3(貨物查驗)方式通關，查驗前接獲被上訴人所屬機動巡
    查隊通報應屬大陸物品，經該隊派員查驗，並經被上訴人「
    進口貨物原產地認定小組」第12次會議決議：「二、本案經
    複核：同意維持原查驗結果認定為大陸貨品。」等語，有該
    會議紀錄影本附原處分卷可佐。復經被上訴人檢具相關文件
    依認定標準第4條之規定，取樣報請財政部關稅總局「進口
    貨物原產地認定委員會」會商認定，經該委員會參據被上訴
    人上開原核結果既專家諮詢意見後，認定來貨產地仍為中國
    大陸，有財政部關稅總局95年10月5日台總局認字第0951020
    277號函及所附該局進口貨物原產地認定委員會95年10月3日
    第20次會議審議表附原處分卷足考。是項鑑定結果，自有相
    當之正確性及公信力，而與會專家均係具有螺絲相關事務專
    長者，其所諮詢意見核無違反專業判斷及經驗法則或之情形
    ，前揭判斷係就本件來貨螺絲之標示、NAGA公司之營運情形
    及綜合其他資料具體認定上訴人進口之系爭貨物之原產地為
    中國大陸，其證據證明力，應無可疑，自可採信。則被上訴
    人依實際查核情形及參據財政部關稅總局「進口貨品原產地
    認定委員會」鑑定結果，認定系爭貨物之原產地為中國大陸
    ，自無違誤。(二)本件上訴人報運進口系爭螺絲螺帽乙批，
    報關時雖檢具馬來西亞製造商協會核發之原產地證明書供核
    ，惟查卷附系爭經駐馬來西亞臺北經濟文化辦事處於95年1
    月26日認證之產地證明書，其內容載稱「茲證明本文件確經
    簽字屬實。簽發日期：中華民國95年1月26日」並附註「本
    驗證僅證明簽字屬實，至文件之內容不在證明之列。」是駐
    馬來西亞臺北經濟文化辦事處僅證明該產地證明書上馬來西
    亞製造商協會之簽字為真實，至就該證明書所載關於系爭貨
    物原產地之內容並未予認證，亦即該項認證僅形式上認證文
    件之真正，至其文件實質上內容是否真正，則不在證明之列
    ，故上訴人提出之產地證明書，尚不足以證明系爭貨物之產
    地為馬來西亞之事實。又查卷附上訴人提出發票、裝箱單、
    提貨單、船舶動態表、貨櫃動態表及交易合約等資料，縱屬
    實在，僅能證明上訴人與NAGA公司間有交易行為，系爭貨物
    係由NAGA公司自馬來西亞出口予上訴人，與本件系爭貨物是
    否屬馬來西亞產製，尚無必然關係。況上訴人提出之原產地
    證明既與實到貨物經鑑定之結果不符，自應以現實鑑定之證
    據力為強，是該產地證明書等資料，即無推翻鑑定結果之效
    力，自難因有該產地證明等文件，認系爭來貨產地係屬馬來
    西亞。(三)上訴人雖提出型號為KW A307P螺釘(BOLT)、打印
    工具及授權書供核，惟本件進口貨品多種規格螺帽標記KW 8
    T核不在進口人提示2份授權書所表列，且實到貨品所模印標
    記KW 8B核與授權書所示排列方向差30度角，顯非使用授權
    書所列模印，況系爭來貨亦無KW A307P及KW 181B標記，自
    無法證實系爭貨物係由P.Ｆ公司所產製。另發票為進口申報
    必備文件，發票上均需載有發票編號(INVOICE NO.)，本件
    申報進口時檢附之發票，其上之編號為SYGL-200527A，經查
    SYGL係浙江「上虞高利特殊鋼有限公司」(ShangYu GaoLi
    Special Steel Co.Ltd)之經營品牌，且該公司為上訴人之
    關係企業高旺公司與大陸上虞市標準件廠合資創辦，有該公
    司網路簡介附於原處分卷可佐，是被上訴人認定系爭貨物之
    產地應為中國大陸，堪信為真實，且由上開查證過程應認被
    上訴人就其認定系爭貨物產地之外觀事實已盡其舉證責任，
    則上訴人若認被上訴人之查證有何不當之處，否認系爭貨物
    之產地為中國大陸，自應就其事實負舉證責任，而非徒以是
    否屬其應盡協力義務所應提供之文件予以爭執，則上訴人僅
    以前揭情詞置辯，始終未提出任何確實可信之證據資料供本
    院審酌，自難認其已舉出反證以實其說。(四)財政部93年12
    月6日台財關第09300577360號令函，並非行政程序法所稱之
    行政命令或行政規則，僅係以主管機關之地位闡明海關緝私
    條例第3條、第37條、第38條、第39條及第53條所稱「管制
    」之涵義；亦非直接以該函釋限制人民權利及處罰，要與法
    律保留原則無涉。再以本件被上訴人係以上訴人虛報進口貨
    物產地，涉及逃避管制之情事，依海關緝私條例第37條第3
    項規定轉據同條例第36條第1項、第3項裁處罰鍰並沒入貨物
    ，自無行為時關稅法第96條第1項規定退運之問題。(五)綜
    上所述，本件上訴人報運進口馬來西亞產製HEX NUTS STEEL
    HEX NUT S貨物乙批，經被上訴人稽核結果，並報經財政部
    關稅總局進口貨品原產地認定委員會認定，實到來貨產地應
    為中國大陸，與原申報產地不符，係屬非經濟部開放准許輸
    入之大陸物品，被上訴人乃認定上訴人虛報進口貨物產地，
    涉及逃避管制之情事，依海關緝私條例第37條第3項轉據同
    條例第36條第1項、第3項，處上訴人貨價1倍之罰款1,794,6
    17元，貨物沒入，並無違誤。因將訴願決定及原處分均予維
    持，駁回上訴人之訴。
五、本院經核原判決於法尚無違誤，茲再論斷如下：(一)按證據
    之取捨與當事人所希冀者不同，致其事實之認定亦異於該當
    事人之主張者，不得謂為原判決有違背法令之情形。又證據
    之證明力如何或如何調查事實，事實審法院有衡情斟酌之權
    ，苟已斟酌全辯論意旨及調查證據之結果，而未違背論理法
    則或經驗法則，自不得遽指為違法。且查行政法院於案件審
    理結果，遇有多種獨立之理由足以支持判決之成立，法院只
    採用其中一種或數種為理由之情形，或支持主文成立之理由
    記載有簡略之嫌，尚不構成判決理由不備之瑕疵，即不得認
    定判決違法。本件原審本於職權調查證據後，認定上訴人報
    運進口馬來西亞產製之螺絲產地應為中國大陸，與原申報產
    地不符，且非屬經濟部開放准許輸入之大陸物品，確有虛報
    貨物產地，逃避管制情事，進而以被上訴人依上開規定處上
    訴人貨價1倍之罰鍰，並無違誤為由，維持原處分及訴願決
    定，業已在判決理由欄詳敘其採證之依據及得心證之理由，
    經核尚無違於證據法則、論理法則與經驗法則，亦無判決理
    由不備之違法，上訴人以其對法律上見解之歧異，就原審取
    捨證據、認定事實之職權行使，指摘其為不當，自無可採。
    (二)上訴人主張系爭貨物非屬管制物品，應依規定向主管機
    關經濟部國貿局辦理輸入許可證後始得輸入等節，應係對法
    規與「大陸物品有條件准許輸入項目彙總表」之使用總說明
    未盡瞭解所致。再者，本件上訴人報運貨物進口有虛報且涉
    及逃避管制，業如前述，上訴人先則主張本件申報進口貨品
    為馬來西亞產製，繼則主張係屬大陸物品有條件輸入項目，
    並非管制進口物品，僅因無法取得輸入許可文件，應屬關稅
    法第15條「不得進口之貨物」，如能取得專案輸入許可文件
    ，即可免認涉屬「逃避管制」云云，不僅先後主張矛盾，且
    乏論據。(三)上訴人另主張依財政部97年11月3日台財關字
    第09705505100號令釋：「一、海關緝獲廠商違章進口尚未
    開放准許間接進口之大陸物品，依下列規定辦理：(一)進口
    非屬『懲治走私條例』管制物品之案件，如經海關通知之翌
    日起2個月內補送專案進口許可文件者，免依逃避管制論處
    。(二)持憑專案輸入許可文件報運進口原屬未開放准許間接
    進口之大陸物品者，經查無虛報貨，僅規格或成分不符之案
    件，認屬不涉及逃避管制。二、本令發布，尚未確定案件有
    符合前點規定者，即依本令規定辦理。三、海關緝獲廠商違
    章進口非屬『海關緝私條例』之管制物品，於本令發布時處
    分尚未確定之案件，自本令發布之日起6個月內，如能取得
    專案輸入許可文件者，可免認涉屬逃避管制。四、本部89年
    10月26日台財關第0890550460號令，自本令發布日起停止適
    用。」本件尚在審理中，尚未確定，應有上開令釋之適用，
    且其所報運進口之螺絲即「六角螺帽」，事後業經經濟部依
    據「經濟部協助查明大陸物品輸入條件作業要點」之規定，
    於98年5月1日召開第5次會議，認定符合專案輸入許可文件
    ，並由經濟部於同年月4日以經授貿字第09820027300號函轉
    知上訴人在案，則上訴人既已取得專案輸入許可文件，即無
    涉及逃避管制，被上訴人依海關緝私條例第37條第3項涉及
    逃避管制之規定，轉依同條例第36條第1項、第3項之規定，
    對上訴人科處罰鍰，顯然違背法令云云。惟按是否為許可輸
    入大陸物品項目，係依臺灣地區與大陸地區人民關係條例第
    35條第3項規定授權訂定之臺灣地區與大陸地區貿易許可辦
    法第7條第1項之規定，關於授權公告內容變更，因該公告之
    本身，僅在補充法律構成要件之事實內容，並無處罰之具體
    規定，究非處罰法律，該項補充規範之內容，縱有變更或廢
    止，對其行為時之法律構成要件及處罰之價值判斷，並不生
    影響。準此，授權公告內容變更，僅能認係事實變更，而非
    屬處罰法律之變更或廢止之範疇，仍應依行為時公告內容填
    補之事實以適用法律。主管機關將原公告之管制物品變更為
    非管制或專案核准進口，乃行政上為適應當時社會環境需要
    所為事實上之變更，並非處罰法律有所變更，並無從新從輕
    原則之適用，自不得據為免予處罰之依據，是無論公告內容
    如何變更或專案核准進口，其效力僅及於以後之行為，並無
    溯及既往而使公告或專案核准以前之逃避管制行為受何影響
    。上開主張，並不足資為其有利之認定，委非可採。(四)綜
    上所述，上訴人對於業經原判決詳予論述不採之事由再予爭
    執，核屬法律上見解之歧異，要難謂為原判決有違背法令之
    情形。原審斟酌全辯論意旨及調查證據之結果，以原處分及
    訴願決定均無違誤，因將其均予維持，駁回上訴人之訴，核
    無違誤。上訴論旨，仍執前詞，指摘原判決違誤，求予廢棄
    ，難認有理由，應予駁回。
六、據上論結，本件上訴為無理由。依行政訴訟法第255條第1項
    、第98條第1項前段，判決如主文。
中    華    民    國    99    年    5     月    20    日
                    最高行政法院第五庭
                        審判長法官  鄭  忠  仁
                              法官  黃  秋  鴻
                              法官  吳  東  都
                              法官  王  碧  芳
                              法官  陳  金  圍

以  上  正  本  證  明  與  原  本  無  異
中    華    民    國    99    年    5     月    20    日
                              書記官  王  福  瀛

司法院資訊處製作；財團法人民間司法改革基金會備份。
